臺灣苗栗地方法院民事判決　九十一年度訴字第八○號
　　原　　　告　　丙○○
　　訴訟代理人　　甲○○
　　法定代理人　　乙○○
右當事人間債務不履行損害賠償事件，本院判決如左：
    主    文
原告之訴及假執行之聲請均駁回。
訴訟費用由原告負擔。
    事    實
甲、原告方面：
一、聲明：求為判決：
（一）被告應給付原告新台幣（下同）二百零五萬二千九百零六元，及自民國八十七
      年十二月二十日起至清償日止，按年息百分之五計算之利息。
（二）願供擔保請准宣告假執行。
二、陳述：
（一）原告向被告承租位於苗栗縣苗栗市○○路八號之苗栗站地下停車場（下稱系爭
      地下室），供機車停放出租之用，承租範圍一百四十二坪，租賃期間自八十四
      年十二月二十一日起至八十七年十二月二十日止，租金為每月三萬二千一百元
      。然因系爭地下室依法應做防空避難室之用，致原告不能依約使用系爭地下室
      。雖經原告以系爭地下室樓地板面積達二百平方公尺，而目前機車車輛繁多，
      為市容景觀，在不影響防空避難室用途下，向苗栗縣政府申請將系爭地下室供
      防空設備使用兼做停放機車使用，惟遭苗栗縣政府以依建築技術規則第一百四
      十二條第六款前段規定，供防空避難設備使用之樓層樓地板面積達到二百平方
      公尺者，以兼作停車空間為限，建築物依建築法令設置之停車空間，係專供停
      車（汽車）使用，變更系爭地下室為防空避難空間兼做停放機車使用與其用途
      不符為由而不予同意，致使原告一直不能依使用系爭地下室。
（二）綜上所述，被告所提供之房屋，不符合約定所得使用、收益之租賃物，有違民
      法第四百二十三條之規定。因被告違背義務之行為，對於原告應負債務不履行
      之損害賠償責任。而損害賠償之範圍，依民法第二百十六條規定，包含原告支
      付之租金一百四十六萬零五百五十元（租金每月三萬一千二百元，租賃期間共
      三年，租期屆滿後，被告主動幫原告申請使用機車停車場，租賃契約視同默示
      更新，原告又給付九個半月之租金，共四十五‧五月，計一百四十六萬零五百
      五十元），裝璜費（包括水電設備）計五十九萬二千三百五十六元，共二百零
      五萬二千九百零六元。
三、對被告抗辯之陳述：
（一）原告從未使用系爭地下室，原告於九十年度苗簡字第七五號案件審理時，對於
      使用系爭停地下室之事實未予爭執，係因原告已耗資裝璜，且被告一再告訴其
      一定可以聲請到機車停車場之使用執照，所以原告才會續繳租金。
（二）被告否認租賃契約有默示更新，然被告為何在原租賃契約到期後，仍主動幫原
      告向苗栗縣政府提出申請，若被告不同意續租，其幫原告提出申請用意為何，
      原告之說詞與事實不符，且顯然不符合常理。
（三）被告主張原告所提出之收據上抬頭名稱為「溫文順」、「溫先生」、「溫堡」
      或「溫里長」，否認非原告為系爭地下室裝潢所支出，卻又另以原告提出收據
      之內容，指稱原告確實使用系爭地下室，惟被告既然否原告提出之收據非為系
      爭地下室裝潢所支出，卻又以原告所提出之收據內容觀之，認定原告有購買營
      業上所需用具，而指稱原告有使用系爭地下室，前後理由豈不矛盾，不足採信
      。原告所提出收據上抬頭名稱之「溫文順」，乃係原告合夥人之一，由其找人
      來裝修，收據上填上其名稱不足為奇；又原告裝潢及購買營業上所需用具，係
      為申請營業執照及為營業作準備，卻未獲准而未營業，不能以此即認原告有營
      業之事實。
（四）被告指稱依租賃契約第四條第三項規定，原告不得向其請求任何費用，然該約
      定之前提乃係於被告交付合於約定所得使用、收益之租賃物，且未有違約金情
      形時，始有適用之餘地；惟被告交付之租賃物，並不符合約定所得使用、收益
      之目的，有違民法第四百二十三條之規定，被告應負債務不履行責任，原告自
      得依法請求損害賠償。
（五）總括論之，苗栗縣政府以用途不符為由，不同意系爭地下室作為出租停放機車
      之用，租約又約定作為出租機車停放，不得作為其他用途，原告因此無法依約
      使用、收益，被告所交付之租賃物，並不符合約定所得使用、收益為既定之事
      實，原告為此所支出之租金及裝潢費用（此為民法第二百二十七條第二項所稱
      因不完全給付而生前項以外之損害）共計二百零五萬二千九百零六元，卻未能
      對租賃物使用、收益，被告即應負債務不履行責任，賠償原告上開之損害。
四、證據：提出租賃契約書、苗栗縣政府八十八年四月十七日八八府建管字第八八○
    ○○二二八三九號函影本、苗栗縣政府八十八年五月二十一日八八府建管字第八
    八○○○三三三八七號函影本、支出裝潢費用明細表各一件，及統一發票、收據
    、免用發票收據各一紙、送貨單、免用統一發票收據、電話裝移機等費繳費收據
    、出貨單各二紙、估價單十紙為證。
乙、被告方面：
一、聲明：
（一）原告之訴及假執行之聲請均駁回。
（二）如受不利判決，願供擔保請准宣告免為假執行。
二、陳述：
（一）按當事人主張有利於己之事實者，就其事實有舉證之責任，民事訴訟法第二百
      七十七條定有明文。查本件原告既主張其不能依約使用系爭地下室等情，依法
      原告自應就該有利於己之事實負舉證責任，惟茲就原告起訴狀主張之事由及其
      所附證據，均不足以證明其所主張之前揭事實屬實，合先敘明。
（二）再者，原告確曾於八十四年十二月二十一日與被告簽立房屋租賃契約書，約定
      由被告提供位於苗栗市○○路八號地下停車場，面積一百四十二坪予原告作為
      原告經營機車停放出租之用，租賃契間自八十四年十二月二十一日起至八十七
      年十二月二十日止，每月租金三萬二千一百元，而被告於簽立系爭契約書後，
      即依約將地下停車場交付予原告使用、收益，詎原告於租賃期間屆至後，竟違
      反租賃契約第七條第二項規定拒不搬遷，且屢經催告，亦置之不理，被告迫於
      無奈，乃向鈞院執行處聲請強制執行後，原告始於八十八年十月七日自行遷離
      上址。嗣被告向原告另訴請求返還租期屆至後仍無權占用該地下室之類似租金
      損害之不當得利，原告乃辯稱：「以為原告（即本件被告）會同意續租，故並
      未如期搬遷」等語，足徵原告於上開租賃期間皆在使用、收益系地下室，從未
      間斷。是以，原告主張一直不能依約使用系爭地下室，顯與事實不符，且上開
      事實，原告於鈞院另訴即九十年度苗簡字第七十五號請求返還不當得利事件中
      已有所自承在案。
（三）又原告雖以苗栗縣政府八十八年四月十七日及同年五月二十一日函文中不同意
      被告將系爭地下室變更為防空避難室兼做停放機車使用為由，而主張被告有違
      反民法第四百二十三條規定，致伊不能依約使用系爭地下室云云。惟：
    １、按民法第四百二十三條規定：「出租人應以合於所約定使用、收益之租賃物
        交付承租人，並應於租賃關係存續中保持其合於約定使用、收益之狀態。」
        等內容，係以出租人於租賃期間內所應負保持租賃物合用義務，惟租賃期間
        屆至租賃關係消滅後，出租人就租賃物合於用益狀態之保持義務即行消滅。
    ２、而兩造租賃契約期間係自八十四年十二月二十一日起至八十七年十二月二十
        日屆滿，惟原告前所主張不能依約使用事由係發生於八十八年間，亦即於租
        賃期間屆滿後，則兩造租賃關係既因期間屆至而消滅，被告自不負民法第四
        百二十三條就租賃物保持合用義務。
    ３、準此，原告以此主張被告違反民法第四百二十三條規定應負債務不履行之損
        害賠償責任，而請求賠償已付租金一百一十五萬二千元、水電費約十一萬八
        千元及裝潢費五十九萬三千二百零六元，即依法不合。
（四）苟被告未依約將系爭地下室交付原告使用，且原告又未能加以使用情況下，何
      以願依約繳交租金達三年之久，而未提任何抗辯？顯違反常理，此更足徵原告
      主張伊不能依約使用該地下室等情，顯非屬實而不足採。
（五）兩造系爭停車場租約期限於八十七年十二月二十日屆滿後，即未再約定延長，
      且被告亦未再向原告收取租金；反而，原告自前揭租賃期限屆滿後，仍遲不遷
      讓系爭停車場，屢經催告後，原告始於八十八年十月七日自行遷讓，合計原告
      自租賃期限屆至後逾期使用系爭停車場達九個半月之久，前揭事實業經鈞院審
      理九十年度苗簡字第七五號返還不當得利事件認定明確在案。是以，原告主張
      系爭停車場租賃期限屆滿後，因被告主動幫原告申請停用機車停車場，租賃契
      約視同默示更新，且另給付九個半月之「租金」等情，顯與前揭所述事實不符
      ，而不足採，且被告亦否認原告該主張之真正。
（六）再者，原告主張伊共支出裝潢費五十九萬二千三百五十六元（包含水電設備）
      ，並提出數紙收據為據云云。惟查，原告所提收據或發票等書證，或為私人所
      出具，或為影本，依其外觀形式已難認其真正。況該收據抬頭名稱或為溫文順
      、或為溫先生、或為溫堡、或為溫里長，依其抬頭名稱記載亦難認該收據係原
      告為系爭停車場裝潢所支出者，故被告否認原告所提收據支出係為系爭停車場
      裝潢所支出者。
（七）退步言，茲據原告所提收據所示，其中在八十五年十月十六日曾購買停車卷三
      百本共八千一百元、八十五年九月二十一日曾為修印時鐘支出二千八百元、八
      十五年六月為裝設停車場監視器支出九萬零八百元、八十五年六月為購買污水
      馬達支出二千八百五十元及消防水帶三千六百元、八十五年八月三十一日因購
      買電腦出七萬五千元、八十五年十一月六日為購買收銀機色帶支出二千元等收
      據內容以觀，茍原告自八十四年十二月二十一日承租系爭停車場以來均未使用
      系爭停車場，為何在前揭收據所示時間仍需購買營業上所需使用之器材？顯違
      反常理，此適足以證明原告在系爭停車場租賃期限確曾使用系爭停車場，故原
      告主張伊在租賃期間均未使用系爭停車場等情，顯與事實不符，而不足採。
（八）綜上所陳，原告所請實無理由，原告之訴及假執行之聲請應予駁回。
三、證據：提出本院九十年度苗簡字第七五號判決影本，並聲請調閱上開民事卷宗。
    理    由
一、按訴狀送達後，擴張或減縮應受判決事項之聲明者，原告得變更或追加他訴，民
    事訴訟法第二百五十五條第一項第三款定有明文。原告提起本訴時，原僅請求被
    告給付一百八十五萬三千二百零六元及自八十七年十二月二十日起至清償日止，
    按年息百分之五計算之利息，嗣於言詞辯論中請求被告應給付原告二百零五萬二
    千九百零六元及按上開方式計算之利息，核屬擴張應受判決事項之聲明，依據前
    開規定，應予准許，合先敘明
二、原告起訴主張其向被告承租位於苗栗縣苗栗市○○路八號之苗栗站地下停車場（
    下稱系爭地下室），供機車停放出租之用，承租範圍一百四十二坪，租賃期間自
    八十四年十二月二十一日起至八十七年十二月二十日止，租金為每月三萬二千一
    百元。然因系爭地下室依法應做防空避難室之用，致原告不能依約使用系爭地下
    室。雖經原告以系爭地下室樓地板面積達二百平方公尺，而目前機車車輛繁多，
    為市容景觀，在不影響防空避難室用途下，向苗栗縣政府申請將系爭地下室供防
    空設備使用兼做停放機車使用，惟遭苗栗縣政府以依建築技術規則第一百四十二
    條第六款前段規定，供防空避難設備使用之樓層樓地板面積達到二百平方公尺者
    ，以兼作停車空間為限，建築物依建築法令設置之停車空間，係專供停車（汽車
    ）使用，變更系爭地下室為防空避難空間兼做停放機車使用與其用途不符為由而
    不予同意，致使原告一直不能依使用系爭地下室。是被告提供之房屋，不符合約
    定所得使用、收益之租賃物，有違民法第四百二十三條之規定，因被告違背義務
    之行為，對於原告應負債務不履行之損害賠償責任，依民法第二百十六條規定，
    包含原告支付之租金一百四十六萬零五百五十元（租金每月三萬一千二百元，租
    賃期間共三年，租期屆滿後，被告主動幫原告申請使用機車停車場，租賃契約視
    同默示更新，原告又給付九個半月之租金，共四十五‧五月，計一百四十六萬零
    五百五十元），裝璜費（包括水電設備）計五十九萬二千三百五十六元，共二百
    零五萬二千九百零六元等語。
三、被告則以兩造確曾於八十四年十二月二十一日簽立系爭地下室之房屋租賃契約書
    ，而被告於簽立系爭契約書後，即依約將地下停車場交付予原告使用、收益，詎
    原告於租賃期間屆至後，竟違反租賃契約第七條第二項規定拒不搬遷，且屢經催
    告，亦置之不理，被告迫於無奈，乃向鈞院執行處聲請強制執行後，原告始於八
    十八年十月七日自行遷離上址，嗣被告向原告另訴請求返還租期屆至後仍無權占
    用該地下室之類似租金損害之不當得利，原告辯稱：「以為原告（即本件被告）
    會同意續租，故並未如期搬遷」等語，足徵原告於上開租賃期間皆在使用、收益
    系地下室，從未間斷，是以，原告主張一直不能依約使用系爭地下室，顯與事實
    不符，且原告於鈞院另訴即九十年度苗簡字第七十五號請求返還不當得利事件中
    已有所自承在案；又原告雖以苗栗縣政府八十八年四月十七日及同年五月二十一
    日函文中不同意被告將系爭地下室變更為防空避難室兼做停放機車使用為由，而
    主張被告有違反民法第四百二十三條規定，致伊不能依約使用系爭地下室云云，
    惟原告前所主張不能依約使用事由係發生於八十八年間，亦即於租賃期間屆滿後
    ，則兩造租賃關係既因期間屆至而消滅，被告自不負民法第四百二十三條就租賃
    物保持合用義務，準此，原告以此主張被告違反民法第四百二十三條規定應負債
    務不履行之損害賠償責任，而請求賠償已付租金一百一十五萬二千元、水電費約
    十一萬八千元及裝潢費五十九萬三千二百零六元，即依法不合；苟被告未依約將
    系爭地下室交付原告使用，且原告又未能加以使用情況下，何以願依約繳交租金
    達三年之久，而未提任何抗辯？顯違反常理，此更足徵原告主張伊不能依約使用
    該地下室等情，顯非屬實而不足採。再者，原告所提收據或發票等書證，或為私
    人所出具，或為影本，依其外觀形式已難認其真正；況該收據抬頭名稱或為溫文
    順、或為溫先生、或為溫堡、或為溫里長，依其抬頭名稱記載亦難認該收據係原
    告為系爭停車場裝潢所支出者，故被告否認原告所提收據支出係為系爭停車場裝
    潢所支出者。退步言，茲據原告所提收據所示，其中在八十五年十月十六日曾購
    買停車卷三百本共八千一百元、八十五年九月二十一日曾為修印時鐘支出二千八
    百元、八十五年六月為裝設停車場監視器支出九萬零八百元、八十五年六月為購
    買污水馬達支出二千八百五十元及消防水帶三千六百元、八十五年八月三十一日
    因購買電腦出七萬五千元、八十五年十一月六日為購買收銀機色帶支出二千元等
    收據內容以觀，茍原告自八十四年十二月二十一日承租系爭停車場以來均未使用
    系爭停車場，為何在前揭收據所示時間仍需購買營業上所需使用之器材？顯違反
    常理，此適足以證明原告在系爭停車場租賃期限確曾使用系爭停車場，故原告主
    張伊在租賃期間均未使用系爭停車場等情，顯與事實不符，而不足採等語置辯。
四、原告起訴主張兩造於八十四年十二月二十一日簽立系爭地下室之租賃契約，約定
    將系爭地下室供作機車停放出租之用，租賃期間自八十四年十二月二十一日起至
    八十七年十二月二十日止，租金每月三萬二千一百元，每二個月於每次之首日以
    現金給付租金一次等事實，此為被告所是認，並有原告提出之房屋租賃契約書一
    件為證，堪認為真實。因此，本件原告主張被告未依約定交付合於約定使用、收
    益之租賃物，被告應負債務不履行之責任，賠償其損害，是否有理由，應視原告
    就系爭地下室上開瑕疵，無法供使用、收益之主張是否可取？惟查：
（一）按確定判決之既判力，固以訴訟標的經表現於主文判決事項為限，判決理由並
      無既判力，但法院於判決理由中，就訴訟標的以外，當事人主張之重要爭點，
      本於當事人辯論之結果已為判斷時，對此重要爭點所為之判斷，除有顯然違背
      法令，或當事人已提出新訴訟資料，足以推翻原判斷之情形外，應解為在同一
      當事人就該已經法院判決之重要爭點之法律關係，不得作相反之主張或判斷，
      始符民事訴訟上誠信原則，此即學理上所謂爭點效、禁反言。查被告台灣汽車
      客車股份有限公司（下稱台汽公司）前以兩造間就系爭地下室立有定期租賃契
      約，以訴外人吳英達為連帶保證人，約定每月租金三萬二千一百元，另繳相當
      於二個月份租金之保證金六萬四千二百元，該契約已於八十七年十二月二十日
      因租期屆滿而消滅，惟原告丙○○於上開期限屆至後仍繼續使用至八十八年十
      月七日之事實，主張原告丙○○無法律上之原因受有相當於租金之利益，聲明
      訴請原告丙○○及訴外人吳英達連帶返還不當得利事件，經本院另案判決原告
      丙○○及訴外人吳英達應連帶給付被告台汽公司十一萬二千三百五十元確定在
      案，有本院九十年度苗簡字第七五號民事簡易判決足按，該判決理由已明確認
      定兩造間就系爭地下室之租賃契約既定有期限，其租賃關係即應於租期屆滿時
      消滅，原告丙○○已無占有使用之權源，本應於前開期限屆滿之日遷讓返還租
      賃物，惟其仍繼續占用系爭地下室並未如期返還予原告，自屆期之日起至遷讓
      返還之日止即屬其後已無法律上之原因而受有利益，並致出租人受有損害，被
      告台汽公司據以訴請原告丙○○及訴外人吳連達連帶給付上開逾期使用期間內
      相當於租金之不當得利金額即三個半月之租金額十一萬二千三百五十元（原告
      丙○○共無權占用九個半月，扣除其所給付之相當於四個月租金之補償金及相
      當於二個月租金之保證金後），認定原告丙○○於租賃屆滿後無權繼續占用系
      爭地上室達九個半月之事實。原告復就同一爭點提起本件訴訟，並未敘明前開
      判斷有何違背法令情事，復未提出新訴訟資料以供審酌，於本件再為相異之主
      張，自不足採，其以系爭地下室租約屆滿後，被告主動幫其申請使用機車停車
      場，租賃契約視同默示更新，其又給付九個半月之租金，主張被告默示更新租
      賃契約及其從未占用、使用系爭地下室，進而主張被告就其已繳之八十七年十
      二月二十一日起至八十八年十七月七日止之租金負債務不履行之損害賠償責任
      ，即非正當。
（二）又原告主張系爭房屋依法不得變更用途為機車停放出租之用，是原告所交付房
      屋並非合於約定所得使用、收益之租賃物，應負給付不完全之債務不履行之損
      害賠償責任云云，則為被告所否認，並辯稱：被告於租賃契約有效期間內，從
      未主張被告所交付之房屋係無法合於約定所得使用、收益之租賃物，其於租賃
      契約屆滿後，始作上開主張，被告不負損害賠償責任等語，是兩造所爭執者，
      乃系爭地下室於租賃期間內是否自始即未依合於民法第四百二十三條之規定，
      交付未於約定使用、收益之租賃物於原告。按民法第四百二十三條規定：「出
      租人應以合於所約定使用、收益之租賃物交付承租人，並應於租賃關係存續中
      保持其合於約定使用、收益之狀態」，係以出租人於「租賃期間內」應負保持
      租賃物合於約定使用、收益狀態之義務，因此，於租賃期間屆滿，租賃關係消
      滅後，出租人就租賃物合於用益狀態之保持義務即行消滅。查原告主張被告有
      違反民法第四百二十三條規定，致伊不能依約使用系爭地下室，固據其提出苗
      栗縣政府八十八年四月十七日及同年五月二十一日函各一件為證，然兩造就系
      爭地下室之租賃期間約定為自八十四年十二月二十一日起至八十七年十二月二
      十日止，而上開函文之發文日期均係於兩造租賃期間屆滿後，而原告復未提出
      其他證據證明被告於租賃期間內自始即未交付合於約定使用、收益之租賃物，
      尚難認定系爭地下室於租賃期間內是否有不合於約定使用、收益之情形，原告
      就上開主張既未舉證以實其說，則其主張顯不足採信。
（三）縱認原告主張系爭地下室於租賃期間內即有不合於約定得使用、收益之狀態乙
      節屬實，惟按出租人應以合於所約定使用、收益之租賃物，交付承租人，並應
      於租賃關係存續中何持其合於約定使用、收益之狀態，民法第四百二十三條定
      有明文。但此所謂合於所約定使用、收益之租賃物，乃指該租賃物在客觀上合
      於約定使用、收益之狀態為已足，至於承租人是否達到使用收益之效果，則應
      非所問，最高法院八十四年度台上字第三三三號判決可供參照。查本件兩造之
      租賃契約固有約定原告承租系爭地下室之使用、收益目的在於供機車停放出租
      之用，此為兩造所是認，並有租賃契約書一件附卷可憑，準此，兩造就系爭地
　　　下室所約定之使用方法為出租供機車停放之用，是被告之給付義務即為交付可
      供出租停放機車之地下室予原告，即屬交付合於約定使用、收益之租賃物於原
      告，至於原告使用系爭地下室是否合於行政法之規定，則非屬被告之義務。況
      遍閱上開租賃契約，兩造就系爭地下室之用途變更並無約定，此為兩造所是認
      ，因此將系爭地下室用途變更為機車停車場即非屬被告之給付義務。本件原告
      主張被告未交付合於約定使用、收益之租賃物，無非係以系爭地下室未能依法
      變更用途為據，然變更系爭地下室之用途既非被告之義務，又原告於前案（本
      院九十年度苗簡字第七五號）已自認有占有使用系爭地下室，已如前述，且原
      告復自認已將系爭地下室裝璜為機車停車場，堪認被告於訂約後即已提供合於
      約定使用、收益之地下室予原告，至於原告未能變更系爭地下室用途為機車停
　　　車場，以致違法使用，此乃行政法之規定，況本件租賃契約並未約定變更用途
      係屬被告之給付義務，是原告未能將系爭地下室變更用途為合法之機車停車場
      ，乃原告未達到兩造所約定之使用收益效果，依造上開判例意旨，非被告於租
      賃期間內未交付合於約定使用、收益之租賃物，故原告主張系爭地下室未能變
      更用途，係被告未履行債務，應負賠償責任云云，亦不足採。
五、綜上所述，原告既未舉證證明系爭地下室於租賃期間內有何不合於約定使用、收
    益之狀態，又兩造就系爭地下室之用途變更亦未約定屬被告之給付義務，則系爭
    地下室未能變更用途為機車停車場，乃屬機車停車場於行政法上是否屬合法使用
    ，乃原告能否達成使用收益效果之問題，並非被告未依約於租賃期間內提供合於
    約定使用、收益之租賃物，因此，原告主張被告應對其負債務不履行之責任，請
    求被告賠償其損害云云，即屬無據，應予駁回。
六、兩造其餘攻擊防禦方法，依上開理由，對本判決不生影響，爰不再一一論駁，併
    此敘明。
七、據上論結：本件原告之訴為無理由，依民事訴訟法第第七十八條，判決如主文。
中　　　華　　　民　　　國　　九十一　　年　　　九　　　月　　　三　　　日
                                  臺灣苗栗地方法院民事庭
~B法　　　官　陳慧萍
右為正本係照原本作成。
如對本判決上訴，須於判決送達後廿日內向本院提出上訴狀。
~B法院書記官　張文玲
中　　　華　　　民　　　國　　九十一　　年　　　十　　　月　　二十一　　日
